【裁判字號】    97,上易,163
【裁判日期】    970507
【裁判案由】    返還保證金
【裁判全文】
臺灣高等法院民事判決                 97年度上易字第163號
上  訴  人  甲○○
訴訟代理人  邱六郎律師
被上訴人    乙○○
訴訟代理人  廖威淵律師
上列當事人間請求返還保證金事件，上訴人對於中華民國96年
12月19日臺灣桃園地方法院96年度訴字第557號第一審判決提起
上訴，本院於民國97年4月23日言詞辯論終結，判決如下：
    主  文
上訴駁回。
第二審訴訟費用由上訴人負擔。
    事實及理由
一、本件上訴人起訴主張：伊於民國80年8月19日與訴外人莊明
    忠、莊男隆、連吉成及莊阿賢（下稱莊阿賢等4人）訂立合
    建契約，約定莊阿賢等4人提供坐落桃園縣桃園市○○段222
    地號等7筆土地與伊合建地上6層、地下1層連棟式住宅8棟，
    以立體對抽比例分配，其中編號Ａ、Ｂ、Ｃ、Ｄ等4棟及地
    下層1/2分歸莊阿賢等4人取得，編號Ｅ、Ｆ、Ｇ、Ｈ等4棟
    及地下層1/2分歸伊取得，伊並給付莊阿賢等4人各新臺幣（
    下同）2,000,000元之保證金，約定該保證金應於上開房屋
    建竣交屋後返還予伊。嗣莊阿賢於工程進行中死亡由被上訴
    人繼承，伊於83年4月29日完成房屋建築並辦妥登記及點交
    ，被上訴人分得門牌桃園縣桃園市○○○○街568之2號房屋
    ，訴外人莊明忠、莊男隆及連吉成均依約返還保證金，被上
    訴人則藉詞拒不返還保證金。嗣兩造於84年4月25日協議，
    被上訴人同意先返還750,000元，待伊完成地下室車道上建
    造遮雨棚及車道兩旁牆壁防水漆工程等修繕事項後，再返還
    750, 000元，其餘500,000元則充作房屋瑕疵之補償。上開
    修繕事項業經被上訴人代伊施工完成，扣除其所支出之費用
    162,54 0元後，被上訴人尚應返還伊587,460元，被上訴人
    又藉詞地下室尚未點交拒不返還該保證金，惟該地下室實為
    電器室及防空避難室，屬全體住戶共用部分，不得獨立使用
    供作專用部分，伊無從特定而使被上訴人單獨使用，伊已將
    被上訴人分得地下室應有部分登記為被上訴人取得，且將地
    下室停車位交由社區管理委員會，由該社區住戶自行決定如
    何分配使用，該社區管理委員會亦於89年4月15日召開臨時
    住戶大會，決議將編號10、11、12車位供被上訴人等Ｃ棟住
    戶使用，且此事實業經原法院92年度訴字第2139號、本院94
    年度上字第1027號確定判決認定，於本件應有爭點效適用，
    爰依合建契約及協議書約定，請求被上訴人如數給付並加計
    法定遲延利息等語。
二、被上訴人則以：上訴人之主張業經本院87年度上更(一)字第44
    9號民事判決確定，認定上訴人並未完成「修繕事項」之分
    配停車位予伊之義務，本件應受該案既判力所及，迄今上訴
    人並未就車位為分配，伊自無返還保證金之義務等語，資為
    抗辯。
三、上訴人主張其因合建房屋而交付保證金，為取回保證金，兩
    造於84年4月25日簽訂協議書，被上訴人先返還75萬元，另
    50萬元充作房屋瑕疵之補償，扣除被上訴人所支出之費用16
    2,540元後，被上訴人應於上訴人完承包括「地下停車場位
    ，地主、建主各持分均分（地主共有人自行分配）」之條件
    時，返還保證金587,460元之事實，業據提出供地合建契約
    書、系爭大樓建物登記簿謄本、協議書、御林園管理委員會
    91年6月26日會議記錄影本各一件為證，且為被上訴人所不
    爭執，堪信為真實。
四、上訴人復主張被上訴人藉詞地下室尚未點交拒不返還該保證
    金，惟該地下室實為電器室及防空避難室，屬全體住戶共用
    部分，不得獨立使用供作專用部分，其無從特定而使被上訴
    人單獨使用，其已將被上訴人分得地下室應有部分登記為被
    上訴人取得，且將地下室停車位交由社區管理委員會，由該
    社區住戶自行決定如何分配使用，該社區管理委員會亦於89
    年4月15日召開臨時住戶大會，決議將編號10、11、12車位
    供被上訴人等Ｃ棟住戶使用，且此事實業經原法院92年度訴
    字第2139號、本院94年度上字第1027號確定判決認定，於本
    件應有爭點效適用等情，則為被上訴人所否認，並以前揭情
    詞置辯，是本件首因審究者厥為本件應否受87年度上更(一)字
    第449號民事確定判決既判力所及？
五、按訴訟標的之法律關係，於確定之終局判決中經裁判者，就
    該法律關係即有既判力，法院不得為反於確定判決意旨之裁
    判，且不得以該確定判決言詞辯論終結前，所提出或得提出
    而未提出之其他攻擊防禦方法為與該確定判決意旨相反之主
    張（最高法院30年上字第8號、42年台上字第1306號判例意
    旨參照）。
  (一)查本件上訴人前以如其於本件主張之同一情由請求被上訴人
    返還系爭保證金587,460元及加付法定遲延利息，經原法院
    85年度訴字第1113號、本院86年度上字第1217號、最高法院
    87年度台上字第2339號及本院87年度上更(一)字第449號判決
    確定，該確定判決認定上訴人並未完成「地下停車場位，地
    主、建主各持分均分（地主共有人自行分配）」之修繕事項
    ，因此駁回上訴人之訴，有本院87年度上更(一)字第449號民
    事判決影本在卷（見原審卷第85至89頁）可按，且為兩造所
    不爭執。依上說明，於該確定判決言詞辯論終結前，上訴人
    所提出或得提出而未提出之其他攻擊防禦方法，上訴人不得
    再行提出且不得憑而更為與該確定判決意旨相反之主張。然
    查上訴人於本件所提合建契約書影本、建物登記簿謄本影本
    、協議書影本及宏昌御林園臨時住戶大會會議紀錄影本均於
    前開確定判決言詞辯論終結前提出，自難憑為其有利認定之
    依據。
  (二)上訴人雖另援引原法院92年度訴字第2139號、本院94年度上
    字第1027號確定判決，謂前開判決認定「上訴人已使被上訴
    人取得地下層持分1/2，地主取得之停車位由地主自行分配
    。」、「上訴人已將地下層停車位交由社區管理委員會，由
    該社區住戶自行決定如何分配使用。」云云。然上開兩件判
    決係因被上訴人以上訴人已給付不能為由，依民法第226條
    規定，請求上訴人賠償損害，與本件係依據協議書請求被上
    訴人返還保證金，係不同之訴訟標的。且原法院92年度訴字
    第2139號民事判決記明：「被告（即被上訴人）已使該3個
    停車位處於可得交付之狀態，至於被告應如何交付之，要屬
    另一問題，而非給付不能，則可認定。」本院94年度上字第
    1027號民事判決亦載明：「因遭上訴人乙○○（即被上訴人
    ）檢舉違法而拆除該機械停車位，致無法交付3個機械停車
    位予上訴人，此顯非基於可歸責於被上訴人之事由所致。‧
    ‧‧被上訴人（即上訴人）就上訴人（即被上訴人）可受分
    配之3個平面停車位，尚非給付不能，故上訴人依據民法第
    226條第1項之規定，請求被上訴人賠償其此部分所受之損害
    ，亦屬無據。」自難因上訴人於原法院92年度訴字第2139號
    、本院94年度上字第1027號確定判決獲得勝訴判決，認有新
    事實或新攻擊防禦方法發生。
  (三)稽諸本院87年度上更(一)字第449號判決理由第3段記載「…合
    建房屋則已分配與建商及地主各四棟，該八棟房屋之地下室
    相通，僅有一出口，登記為各區分建物所有人共有，…等事
    實為兩造所不爭。」，第5段記載「…而本件房屋住戶於住
    戶大會決議由上訴人（即被上訴人）使用A區編號10、11、
    12號車位，雖有臨時住戶大會會議記錄附卷可稽，惟其性質
    至多為區分所有權人就共有地下室使用分管決議，均難認為
    被上訴人（即上訴人）已完成使建商及地主各取得地下室停
    車位1/2之義務。」，允係認定上訴人業使被上訴人取得地
    下室共有權利，且該社區住戶業於住戶大會決議由被上訴人
    使用A區編號10、11、12號車位，此性質至多為區分所有權
    人就共有地下室使用分管決議，惟上訴人尚未完成使建商及
    地主各取得地下室停車位1/2之義務等情，依此原法院92年
    度訴字第2139號、本院94年度上字第1027號確定判決與本院
    87年度上更(一)字第449號民事判決認定之事實並無杆格，而
    本院87年度上更(一)字第449號民事判決立於上開事實為基礎
    ，仍認定上訴人並未完成「地下停車場位，地主、建主各持
    分均分（地主共有人自行分配）」即「使建商及地主各取得
    地下室停車位1/2」之修繕事項，並判決上訴人訴請被上訴
    人返還系爭保證金587,460元及利息為無理由，本院就此確
    定判決業經裁判之法律關係不得為反於確定判決意旨之裁判
    。又上訴人就其於前開確定判決言詞辯論終結後業已完成「
    地下停車場位，地主、建主各持分均分（地主共有人自行分
    配）」之修繕事項，並未能主張並舉證以實其說，甚至亦不
    否認於87 年度上更(一)字第449號民事判決後，並未有新事實
    發生，自無從為其有利之論斷。
六、又查本件系爭合建契約係由訴外人莊明忠、莊男隆、連吉成
    及莊阿賢等四人與上訴人所簽訂，系爭協議書雖乙○○與上
    訴人所簽訂，然莊阿賢於81年2月24日死後，依民法第1148
    條、第1151條之規定，其財產上之一切權利義務由其繼承人
    承受之，且於遺產分割前由各繼承人公同共有，因此，莊阿
    賢關於上開合建契約所定之權利義務，即應由其全體繼承人
    公同共有之。而莊阿賢死後，其繼承人為子女乙○○、莊男
    勇、莊男力、莊男隆、莊男榮、謝莊秀蘭、莊秀娥、莊秀月
    及其配偶莊邱秀妹，惟莊男力嗣於89年4月28日死亡，所繼
    承自莊阿賢之權利義務應由其繼承人即配偶黃阿現及子女莊
    馥菱、莊育詩、莊育勝、莊育泓、莊靜宜承受，又莊阿賢之
    配偶莊邱秀妹復於89年10月22日死亡，則其繼承自莊阿賢之
    權利義務應由除黃阿現以外之上開全體繼承人承受（莊男力
    部分由其子女莊馥菱等五人代位繼承），有上開原法院92年
    度訴字第2139號民事判決附卷（原審卷第38至45頁）可憑。
    又莊阿賢之遺產尚無分割之事實存在，是上開合建契約所定
    之權利義務，即應由乙○○、莊男勇、莊男隆、莊男榮、謝
    莊秀蘭、莊秀娥、莊秀月、黃阿現、莊馥菱、莊育詩、莊育
    勝、莊育泓、莊靜宜等十三人公同共有之。本件上訴人係依
    據系爭合建契約及協議書起訴請求被上訴人返還保證金，僅
    就系爭合建契約部分，亦應認當事人不適格，而難為其有利
    之認定。
七、綜上所述，上訴人之主張為不足採，從而上訴人援合建契約
    及協議書約定，請求被上訴人給付587,460元及自84年6月1
    日起至清償日止按年息5%計算之利息，為無理由，應予駁回
    ；其假執行之聲請，亦因失所附麗，應併予駁回。原審因而
    為上訴人敗訴之判決，及駁回其假執行之聲請，並無不合。
    上訴意旨指摘原判決不當，求予廢棄改判，為無理由，應予
    駁回。
八、本件因事證已臻明確，兩造其餘攻擊、防禦方法，與判決之
    結果不生影響，無庸逐一論究，末此敘明。
九、據上論結，本件上訴為無理由，依民事訴訟法第449條第1項
    、第78條，判決如主文。
中    華    民    國    97    年    5     月    7     日
                    民事第十四庭
                        審判長法  官  張  蘭
                              法  官  鄭純惠
                              法  官  袁靜文
正本係照原本作成。
不得上訴。
中    華    民    國    97    年    5     月    8     日
                              書記官  明祖星


司法院資訊處製作；財團法人民間司法改革基金會備份。
